ACORDAO-COMPLETO-2508919

ACÓRDÃO 15178/2021 ATA 33/2021 - PRIMEIRA CÂMARA

VISTOS, relatados e discutidos estes autos que tratam de atos de concessão de aposentadoria emitido pelo extinto Ministério dos Transportes, Portos e Aviação Civil. 
ACORDAM os Ministros do Tribunal de Contas da União, reunidos em Sessão da 1ª Câmara, com fundamento no art. 71, inciso III, da Constituição Federal, nos arts. 1º, inciso V, e 39, inciso II, da Lei 8.443/1992, no art. 260, § 1º, §2º do RI/TCU e ante as razões expostas pelo Relator, em: 
9.1. revisar, de ofício, os atos de aposentadoria de José Nilson de Brito Bezerra, José Domingos de Oliveira, José Irias Cardoso, José Luciano da Silva e José Gomes de Barros, registrados tacitamente pelo decurso do prazo quinquenal de disponibilização ao TCU; 
9.2. considerar ilegal e negar registro aos atos de aposentadoria de José Nilson de Brito Bezerra, José Domingos de Oliveira, José Irias Cardoso, José Luciano da Silva e José Gomes de Barros; 
9.3. dispensar a reposição das importâncias indevidamente recebidas de boa-fé pelos beneficiários até a data da notificação desta deliberação à unidade jurisdicionada;
9.4. determinar à Secretaria de Gestão e Desempenho de Pessoal que:
9.4.1. no prazo de 15 (quinze) dias, a contar da ciência desta deliberação, cesse os pagamentos decorrentes dos atos impugnados, sob pena de ressarcimento das quantias pagas indevidamente e responsabilização solidária da autoridade competente;
9.4.2. comunique aos interessados a deliberação deste Tribunal e os alerte de que o efeito suspensivo proveniente de eventual interposição de recursos no TCU não os eximirá da devolução dos valores indevidamente recebidos após a notificação, em caso de desprovimento dos apelos;
9.4.3. no prazo de 30 (trinta) dias, a contar da ciência deste acórdão:
9.4.3.1. encaminhe a este Tribunal, por cópia, comprovante da data em que os interessados dele tomaram conhecimento; e
9.4.3.2. emita novos atos, em que sejam suprimidas as irregularidades verificadas, e o submeta ao TCU para nova apreciação.

Apreciação, em revisão de ofício, de atos iniciais de concessão da aposentadoria de ex-servidores do extinto Ministério dos Transportes, Portos e Aviação Civil.

Primeira Câmara

Ministério dos Transportes, Portos e Aviação Civil (extinta); Secretaria de Gestão e Desempenho de Pessoal

3. Interessados: José Domingos de Oliveira (XXX.255.005-XX); José Gomes de Barros (XXX.334.787-XX); José Irias Cardoso (XXX.990.087-XX); José Luciano da Silva (XXX.070.336-XX); José Nilson de Brito Bezerra (XXX.999.034-XX)

13.1. Ministros presentes: Walton Alencar Rodrigues (Presidente), Benjamin Zymler, Vital do Rêgo e Jorge Oliveira (Relator).
13.2. Ministros-Substitutos presentes: Augusto Sherman Cavalcanti e Weder de Oliveira.

JORGE OLIVEIRA

Adoto como relatório a instrução elaborada em pareceres uniformes pela Secretaria de Fiscalização de Integridade de Atos e Pagamentos de Pessoal e de Benefícios - Sefip (peça 58) , que contou com a anuência do Ministério Público junto ao TCU - MPTCU:
"INTRODUÇÃO
1.	Trata-se dos atos iniciais de concessão da aposentadoria de José Nilson de Brito Bezerra (CPF: XXX.999.034-XX) , José Domingos de Oliveira (CPF: XXX.255.005-XX) , José Irias Cardoso (CPF: XXX.990.087-XX) , José Luciano da Silva (CPF: XXX.070.336-XX) e José Gomes de Barros (CPF: XXX.334.787-XX) . Os atos em exame obtiveram registro tácito em razão do decurso de mais de 5 anos desde sua entrada no TCU. A teor do contido no art. 260, § 2º, do Regimento Interno do TCU, a presente instrução cuida da revisão de ofício dos atos em exame.
2.	Os atos foram submetidos, para fim de registro, à apreciação do Tribunal de Contas da União (TCU) , de acordo com o art. 71, inciso III, da Constituição Federal. O cadastramento e a disponibilização ao TCU ocorreram por intermédio do Sistema de Apreciação e Registro de Atos de Admissão e Concessões, na forma dos arts. 2º, caput e incisos I a VI, e 4º, caput, da Instrução Normativa - TCU 78/2018.
HISTÓRICO
3.	Os atos de concessão de aposentadoria em exame foram disponibilizados ao TCU em 16/1/2016.
4.	Em 9/11/2020 (peça 37) , esta Secretaria de Fiscalização elaborou instrução processual conforme transcrito a seguir:
EXAME TÉCNICO
Procedimentos preliminares aplicados 
3.	Nas análises preliminares realizadas nos respectivos atos de concessão verificou-se que, no que diz respeito aos fundamentos legais para aposentadoria, ambos os ex-servidores cumpriram todos os requisitos (peças 3 a 7) .
3.1.Deve ser ressaltado quanto à aposentadoria de José Nilson de Brito Bezerra que, apesar da concessão constante dos autos ser fundamentada com proventos proporcionais (peça 7) , atualmente o inativo percebe proventos integrais (peça 2, p. 5) tendo em vista averbação de tempo de serviço posterior, conforme pode ser observado no ato de alteração Sisac 10001506-04-2015-001240-6 (peça 35) . 
4.	Por outro lado, os atos de concessão constantes do presente processo apresentam rubrica judicial referente à Gratificação de Desempenho de Atividades Rodoviárias (GDAR) , extinta pelo art. 28, inciso III, da Lei 8.460/1992 (peça 2) . 
4.1.O inativo José Domingos de Oliveira recebe a referida parcela no valor de R$ 227,89 (peça 2, p. 1) .
4.2.Já o inativo José Gomes de Barros percebe o valor de R$ 260,63 a título da referida parcela (peça 2, p. 1) .
4.3.	Os proventos de José Irias Cardoso apresentam o valor de R$ 344,96 a título da referida parcela (peça 2, p. 3) .
4.4.Os proventos de José Luciano da Silva demonstram o pagamento de R$ 187,43 a título da referida parcela (peça 2, p. 5) . 
4.5.E, por fim, o inativo José Nilson de Brito Bezerra recebe o valor de R$ 364,12 a título da referida parcela de provimento judicial (peça 2, p. 5) .
5. 	Ademais, em consulta ao Siape/A3P foi detectado o pagamento de rubricas relativas à Gratificação do Adicional por Tempo de Serviço (GATS) em valores demasiadamente elevados consideradas as datas de ingresso no serviço público informadas nos respectivos relatórios financeiros dos interessados (peça 2) . 
6.	Dessa forma, fez-se necessária, preliminarmente, a realização de diligência ao jurisdicionado para que enviasse a esta Corte cópias das sentenças judiciais que autorizaram referidos pagamentos, a fim de que fossem verificados os termos em que foram deferidos, bem como cópias dos mapas de apuração de tempo de serviço/contribuição dos interessados (peça 9) .
6.1.As informações relativas à diligência se iniciaram à peça 20, e se encerram à peça 30.  
Exame das informações prestadas pelo jurisdicionado em sede de diligência 
a) pagamento da Gratificação de Desempenho de Atividades Rodoviárias (GDAR) , extinta pelo art. 28, inciso III, da Lei 8.460/1992
7.	No item 3 da peça 20, o jurisdicionado traça parte do cenário que deu origem ao pagamento da parcela em tela, com destaque para o processo judicial 0018381-85.2014.4.01.3400 e o Agravo de Instrumento 0059167-89.2014.4.01.0000/DF. 
8.	O processo judicial 0018381-85.2014.4.01.3400 trata-se de Mandado de Segurança Coletivo impetrado pela Associação dos Servidores Federais em Transportes (ASDNER) , com pedido de liminar, visando a suspensão da aplicação da Mensagem 554726/MPOG, que determinou a absorção integral das VPNIs relativas à GDAR, bem como descontos nos proventos dos beneficiários, a titulo de reposição ao Erário, dos valores decorrentes de VPNIs recebidas.
8.1.Na sentença definitiva o juízo titular da 6ª Vara Federal/DF concedeu parcialmente a segurança ao interessados (peça 31, p. 10) , ratificando o deferimento parcial do pedido liminar (peça 32, p. 10) , para determinar à autoridade coatora que não procedesse os descontos determinados pela Mensagem 554726/MPOG, a titulo de reposição ao Erário, dos valores decorrentes de VPNIs recebidas pelos filiados da impetrante da ação.   
9.	Já o Agravo de Instrumento 0059167-89.2014.4.01.0000/DF (peça 21, p. 9-13) , citado pelo jurisdicionado, é consequência da insatisfação da ASDNER com negativa sofrida em recurso de apelação, que recebeu o recurso apenas no seu efeito devolutivo, o que acarretaria a pronta supressão da parcela indigitada dos proventos dos interessados (peça 33, p. 3-4) . Nesse contexto, o interposição do recurso tinha o intuito de que fosse estendida à referida apelação o efeito suspensivo.
9.1.Acatando o pedido, a decisão deu provimento ao agravo de instrumento, recebendo o recurso tanto no seu efeito devolutivo como no suspensivo (peça 21, p. 12) .
10. Diante de tais informações prestadas pelo jurisdicionado, essa unidade técnica realizou pesquisa no portal do Tribunal Regional Federal da 1ª Região e verificou que o Agravo de Instrumento 0059167-89.2014.4.01.0000/DF ainda se encontra pendente de julgamento definitivo pela Turma, o que faz com que a decisão liminar, que recebeu o recurso nos seus efeitos devolutivo e suspensivo, ainda esteja em vigor, impedindo a suspensão do pagamento da parcela ora tratada nos autos (peça 34) .     
11.	Diante do contexto judicial apresentado, o Tribunal de Contas da União está impedido de determinar a suspensão da referida parcela. Entretanto, em face da independência das instâncias, pode decidir a questão posta a sua análise com base nos documentos acostados aos autos e na sua jurisprudência, não se vinculando aos provimentos judiciais eventualmente existentes. 
12.	Deste modo, considerando a jurisprudência da Corte de Contas, os atos de aposentadoria constantes dos autos devem ser considerados ilegais, com negativa de registro, devido ao pagamento irregular de rubrica referente à Gratificação de Desempenho de Atividades Rodoviárias (GDAR) , extinta pelo art. 28, inciso III, da Lei 8.460/1992, que não foi corretamente absorvida mesmo após a implantação de novas estruturas remuneratórias na carreira dos interessados.	
b) pagamento da Gratificação de Adicional de Tempo de Serviço (GATS) 
13.	No item 2 da peça 20 o jurisdicionado informa que anexou aos autos o mapas de tempo de serviço dos inativos José Nilson de Brito Bezerra, José Irias Cardoso e José Luciano da Silva.
13.1.Tais documentos estão acostados à peça 21, p. 3-4 (José Nilson de Brito Bezerra) , p. 5-6 (José Irias Cardoso) , e p. 7-8 (José Luciano da Silva) . Por cópias idênticas, esses documentos também podem ser encontrados à peça 29, p. 1-6. 
14.	Diante do cumprimento parcial da diligência, em 10 de agosto do corrente, o jurisdicionado apresentou pedido de prorrogação de prazo para o encaminhamento dos mapas de tempo de serviço dos demais inativos arrolados nos autos, José Domingos de Oliveira e José Gomes de Barros (peça 24) . O pedido de prorrogação foi prontamente deferido pela Ministra Relatora com a concessão de um prazo de 30 (trinta) a contar do término do período inicialmente fixado (peça 26) .
14.1.Apesar da prorrogação de prazo, pulsando os autos não foram detectados os mapas de tempo de serviço dos referidos inativos. 
15.	Nesse contexto, e diante da premência para a apreciação dos atos de concessão presentes nos autos, no caso dos inativos José Domingos de Oliveira e José Gomes de Barros, esta unidade técnica, para averiguar a regularidade dos valores pagos aos inativos a título de GATS, se utilizou das informações constantes dos respectivos atos de concessão, em especial as constantes dos campos 'TEMPO DE SERVIÇO PARA GATS' e ' DATA DE ADMISSÃO NO CARGO' (peças 3 e 4) , e não detectou irregularidades no pagamento da referida gratificação. 
15.1.Quanto às demais aposentadorias, aquelas de interesse de José Nilson de Brito Bezerra, José Irias Cardoso e José Luciano da Silva, além das informações constantes dos respectivos atos de concessão (peças 5-7) , também foram analisados os mapas de tempo de serviço disponibilizados pelo jurisdicionado (peça 21, p. 3-8 e peça 29, p. 1-6) , e também não foram detectadas irregularidades no pagamento da Gratificação de Adicional de Tempo de Serviço (GATS) . 
16. Esclareça-se que a análise deste processo levou em conta os dispositivos da Resolução TCU 315/2020.
17.	Por fim, registre-se que os atos deste processo completarão 5 (cinco) anos no TCU em 14/01/2021, portanto, antes do retorno das atividades institucionais do próximo ano.
CONCLUSÃO
18.	Em razão do exposto e tendo em vista as análises realizadas nas concessões de aposentadoria constantes dos autos, esta Unidade Técnica considera que os atos de José Domingos de Oliveira, XXX.255.005-XX, José Gomes de Barros, XXX.334.787-XX, José Irias Cardoso, XXX.990.087-XX, José Luciano da Silva, XXX.070.336-XX, e José Nilson de Brito Bezerra, XXX.999.034-XX, devem ser considerados ilegais, com negativa de registro, devido ao pagamento irregular de rubrica referente à Gratificação de Desempenho de Atividades Rodoviárias (GDAR) , extinta pelo art. 28, inciso III, da Lei 8.460/1992, que não foi corretamente absorvida mesmo após a implantação de novas estruturas remuneratórias na carreira dos interessados. 
PROPOSTA DE ENCAMINHAMENTO
19.	Ante o exposto, propõe-se, com base nos arts. 71, inciso III, da Constituição Federal, 1º, inciso V, e 39, inciso II, da Lei 8.443/1992 e 260, § 1º, do Regimento Interno do Tribunal de Contas da União (TCU) :
	a) considerar ilegais e recusar registro aos atos iniciais de concessão de aposentadoria de José Domingos de Oliveira, XXX.255.005-XX, José Gomes de Barros, XXX.334.787-XX, José Irias Cardoso, XXX.990.087-XX, José Luciano da Silva, XXX.070.336-XX, e José Nilson de Brito Bezerra, XXX.999.034-XX, devido ao pagamento irregular de rubrica referente à Gratificação de Desempenho de Atividades Rodoviárias (GDAR) , extinta pelo art. 28, inciso III, da Lei 8.460/1992, que não foi corretamente absorvida mesmo após a implantação de novas estruturas remuneratórias na carreira dos interessados;
	b) dispensar a devolução dos valores indevidamente recebidos até a data da ciência pela Unidade Jurisdicionada do acórdão que vier a ser proferido, com base no Enunciado 106 da Súmula da Jurisprudência do TCU;
	c) determinar à Unidade Jurisdicionada, com base no art. 45 da Lei 8.443/1992 e no inciso I do art. 4º da Resolução TCU 315/2020, que:
	c.1) emita novos atos de aposentadoria dos interessados no e-Pessoal, submetendo-os ao TCU no prazo de 30 (trinta) dias; e
	c.2) informe aos interessados o teor do acórdão que vier a ser prolatado, encaminhando ao TCU, no prazo de 30 (trinta) dias, comprovante da data de ciência pelos interessados, alertando-os de que, no caso de não provimento de recurso eventualmente interposto, deverão ser repostos os valores recebidos após a ciência do acórdão.
5.	Encaminhados os autos ao Ministério Público (MP/TCU) , o douto Parquet anuiu com a proposta desta Secretaria de Fiscalização (peça 39) :
6.	Seguindo o processo para o Ministro-Relator (peça 44) , foi determinada a restituição dos autos a esta Secretaria de Fiscalização para adoção de providências com vistas à revisão de ofício das concessões em apreço, conforme despacho reproduzido abaixo:
Ao examinarem os atos de concessão de aposentadoria em epígrafe, cujos ingressos neste Tribunal se deram em 14/01/2016, a Secretaria de Fiscalização de Integridade de Atos e Pagamentos de Pessoal e de Benefícios Sociais - Sefip e o Ministério Público junto ao TCU - MPTCU, em pareceres uniformes, opinaram por sua ilegalidade e pela denegação de seu registro, em virtude da constatação da seguinte irregularidade:
'pagamento irregular de rubrica referente à Gratificação de Desempenho de Atividades Rodoviárias (GDAR) , extinta pelo art. 28, inciso III, da Lei 8.460/1992, que não foi corretamente absorvida mesmo após a implantação de novas estruturas remuneratórias na carreira dos interessados'.
2.	Todavia, no julgamento do Recurso Extraordinário 636.553, o Supremo Tribunal Federal - STF, na sessão do Plenário de 19/2/2020, decidiu, em repercussão geral (Tema 445) , que, 'em atenção aos princípios da segurança jurídica e da confiança legítima, os Tribunais de Contas estão sujeitos ao prazo de 5 anos para o julgamento da legalidade do ato de concessão inicial de aposentadoria, reforma ou pensão, a contar da chegada do processo à respectiva Corte de Contas'.
4.	Na sessão virtual do Plenário encerrada em 4/12/2020, a Corte Suprema rejeitou os embargos de declaração opostos pela União naquele apelo extraordinário. Na oportunidade, o relator da matéria, ministro Gilmar Mendes, registrou em seu voto que:
	' (...) o Supremo Tribunal Federal definiu que a fixação do prazo de cinco anos se afigura razoável para que as cortes de contas procedam à análise da legalidade dos atos de concessão inicial de aposentadoria, reforma ou pensão, após o qual estes serão considerados definitivamente registrados.
	Trata-se de prazo ininterrupto, a ser computado a partir da chegada do processo à respectiva corte de contas - ou, como definido pelo Ministro Roberto Barroso durante o julgamento, um verdadeiro período de 'cinco anos tout court'.
	Passado esse prazo sem finalização do processo, o ato restará automaticamente estabilizado. Abre-se, a partir daí, a possibilidade de sua revisão, nos termos do art. 54 da Lei 9.873/1999.
	Ante o exposto, parece-me restar evidente a desnecessidade de modulação de efeitos do acórdão embargado.
	(...) 
	Na presente ação, a decisão tomada por esta Corte teve justamente como fundamento os princípios da segurança jurídica e da confiança legítima, de modo a afastar a ocorrência de eventuais abusos na demora do exercício da competência constitucional definida no art. 71, III, CF. Ou seja, a aplicação imediata do julgado, com efeitos ex tunc, apresenta-se mais coerente com a necessidade de preservação do interesse social e da segurança jurídica.
	No tocante à natureza do prazo, constata-se, ante o já exposto, que, com base na segurança jurídica e na proteção da confiança, aplicou-se por analogia prazo decadencial de cinco anos para o julgamento da legalidade do ato de concessão inicial de aposentadoria, reforma ou pensão, a partir da chegada do processo ao respectivo tribunal de contas.
	Trata-se de prazo ininterrupto, tout court, que, uma vez atingido, faz com que o ato seja considerado tacitamente apreciado, isto é, tacitamente registrado. Não há de se falar, por consequência, na aplicação de eventuais exceções previstas justamente na Lei 9.784/1999, cuja incidência foi afastada no julgamento de mérito.'
5.	Em face de tal deliberação da Corte Suprema, o TCU, na sessão de 27/1/2021, ao proferir o Acórdão 122/2021-TCU-Plenário, decidiu, entre outras providências:
	'9.2. ordenar à Segecex que, em conjunto com a Sefip:
	(...) 
	9.2.2. identifique, entres os atos constantes da base de dados do Sistema de Apreciação e Registro de Atos de Admissão e Concessões (Sisac) e ou do Sistema de Atos de Pessoal (epessoal) pendentes de julgamento, aqueles que, à luz da decisão exarada pelo STF no Recurso Extraordinário 636.553/RS, devem ser considerados tacitamente registrados;
	9.2.3. identifique, entre os atos selecionados segundo o critério acima, aqueles que contenham algum tipo de ilegalidade e cujos prazos para revisão de ofício encontram-se em curso, adotando medidas sistematizadas para que sejam, com a maior brevidade possível, submetidos aos procedimentos de revisão de ofício, com fulcro no art. 54 da Lei 9.784/1999, c/c o art. 260, § 2º, do Regimento Interno do TCU;
	(...) '
	Considerando que os atos tratados neste processo, por haverem dado entrada nesta Corte há mais de 5 anos, enquadram-se nas hipóteses descritas nos subitens acima transcritos, restituo os autos à Sefip para adoção de providências com vistas à revisão de ofício das concessões em apreço.
7.	Consoante se verifica nos expedientes acostados às peças 45 a 49, foi oportunizada a oitiva dos interessados para que pudessem oferecer contrarrazões à revisão de ofício do registro tácito do ato de aposentadoria, tendo em vista o recebimento de rubrica judicial relativa à GDAR, situação em desacordo com a jurisprudência do TCU (Acórdão 4516/2019-TCU-Primeira Câmara, Rel. Min. Bruno Dantas) . Os interessados foram regularmente notificados, conforme comprovantes juntados às peças 50 a 54.
EXAME TÉCNICO
8.	Constam deste feito os atos de concessão inicial da aposentadoria dos servidores José Nilson de Brito Bezerra (CPF: XXX.999.034-XX) , José Domingos de Oliveira (CPF: XXX.255.005-XX) , José Irias Cardoso (CPF: XXX.990.087-XX) , José Luciano da Silva (CPF: XXX.070.336-XX) e José Gomes de Barros (CPF: XXX.334.787-XX) . Os atos em exame obtiveram registro tácito em razão do decurso de mais de 5 anos desde sua entrada no TCU.
9.	Oportunizada a oitiva dos interessados (peças 45 a 49) , veio aos autos a manifestação dos servidores José Luciano da Silva (peça 55) e José Irias Cardoso (peça 56) .
RESPOSTA À OITIVA
José Luciano da Silva (CPF: XXX.070.336-XX) 
10.	Em resposta à oitiva (peça 55) , o servidor José Luciano da Silva (CPF: XXX.070.336-XX) informou que a manutenção do pagamento da parcela referente à GDAR está amparada em decisão judicial de caráter liminar, deferida no Agravo de Instrumento 59167-89.2014.4.01.0000 (TRF1) , que impõe a manutenção das parcelas pagas aos servidos a título de VPNI, até o julgamento definitivo do mérito do Mandado de Segurança 0018381-85.2014.4.01.3400 (JFDF) . A ação foi proposta pela ASSOCIAÇÃO DOS SERVIDORES FEDERAIS EM TRANSPORTES - ASDNER, em favor de seus filiados.
11.	Acerca da sobredita decisão judicial, esta Corte de Contas já se posicionou no sentido de que tal decisão não se constitui em obstáculo à supressão da GDAR. Para maior clareza quanto a esse entendimento, segue transcrição de excerto do voto condutor do Acórdão 4516/2019-TCU-Primeira Câmara, de relatoria do Ministro Bruno Dantas:
Na realidade, a decisão do Agravo de Instrumento 0019465-39.2014.4.01.0000 não está mais em vigor, tendo sido substituída pela sentença que, em 3 de setembro de 2014, julgou em caráter definitivo o mérito do Mandado de Segurança Coletivo 0018381-85.2014.4.01.3400, cuja parte dispositiva transcrevo a seguir (peça 21) :
'Diante do exposto, ratificando o deferimento parcial do pedido liminar, CONCEDO PARCIALMENTE A SEGURANÇA para determinar à autoridade coatora que não proceda os descontos determinados pela Mensagem n° 554726, a titulo de reposição ao Erário, dos valores decorrentes de VPNIs recebidas pelos filiados da Impetrante.'
A sentença definitiva, portanto, de forma diversa do que fora decidido no agravo de instrumento, não determinou o reestabelecimento da vantagem ou a manutenção dos valores que vinham sendo pagos. Concedeu, apenas, parcial provimento ao pleito da associação impetrante, para impedir o desconto dos valores já recebidos pelos servidores.
Embora essa decisão ainda não tenha transitado em julgado, uma vez que estão pendentes de julgamento as apelações interpostas tanto pela associação impetrante quanto pela União (conf. Andamento processual à peça 24) , ambos os recursos foram recebidos apenas com efeito devolutivo, conforme expressamente consignado nas decisões acostada às peças 22 e 23.
Desde setembro de 2014, inexiste, portanto, suporte para a continuidade do pagamento da parcela em questão, que deve ser imediatamente suspenso.
***
12.	Assim, propõe-se considerar ilegal, negando-lhe registro, o ato inicial de concessão da aposentadoria do servidor José Luciano da Silva (CPF: XXX.070.336-XX) .
José Irias Cardoso (CPF: XXX.990.087-XX) 
13.	O servidor José Irias Cardoso (CPF: XXX.990.087-XX) não apresentou em sua resposta à oitiva elementos aptos a elidir a irregularidade apontada quanto ao pagamento da GDAR (peça 56) . O interessado apresentou tão somente documentos que informam quanto à existência de problemas de saúde que enfrenta em decorrência de um acidente automobilístico (paraplegia) . Assim, persistindo a irregularidade quanto ao pagamento da GDAR, entende-se que não há como prosperar o ato de concessão inicial da aposentadoria do servidor, razão pela qual propõe-se considerar ilegal, para fim de registro, o ato de concessão em comento.
14.	Quanto aos demais interessados, não vieram aos autos suas respostas à oitiva, embora tenham sido regularmente notificados (peças 51 a 3) . Assim, propõe-se considerar ilegais, para fim de registro, os atos iniciais de concessão de aposentadoria de José Nilson de Brito Bezerra (CPF: XXX.999.034-XX) , José Domingos de Oliveira (CPF: XXX.255.005-XX) e José Gomes de Barros (CPF: XXX.334.787-XX) .
15.	Registre-se ainda que a análise deste processo levou em conta os preceitos da Resolução TCU 315/2020.
CONCLUSÃO
16.	No que tange aos atos a seguir descritos, a teor do contido no Acórdão 122/2021-TCU-Plenário, de relatoria do Ministro Walton Alencar Rodrigues, propõe-se, mediante revisão de oficio do registro tácito dos atos de concessão da aposentadoria, a ilegalidade dos atos de concessão dos servidores José Nilson de Brito Bezerra (CPF: XXX.999.034-XX) , José Domingos de Oliveira (CPF: XXX.255.005-XX) , José Irias Cardoso (CPF: XXX.990.087-XX) , José Luciano da Silva (CPF: XXX.070.336-XX) e José Gomes de Barros (CPF: XXX.334.787-XX) , haja vista o pagamento irregular de rubrica referente à Gratificação de Desempenho de Atividades Rodoviárias (GDAR) , extinta pelo art. 28, inciso III, da Lei 8.460/1992, que não foi corretamente absorvida mesmo após a implantação de novas estruturas remuneratórias na carreira dos interessados.
PROPOSTA DE ENCAMINHAMENTO
17.	Ante o exposto, de conformidade com o preceituado nos artigos 71, III, da Constituição Federal de 1988; 1º, V, e 39, II, da Lei 8.443/1992; 1º, VIII, 259, II, 260, §§ 1º e 2º, e 262, § 2º, do Regimento Interno/TCU, e tendo em vista o entendimento assentado no Acórdão 122/2021-TCU-Plenário, de relatoria do Ministro Walton Alencar Rodrigues, propõe-se, mediante revisão de ofício:
17.1 considerar ilegais e recusar o registro dos atos de concessão de aposentadoria dos servidores José Nilson de Brito Bezerra (CPF: XXX.999.034-XX) , José Domingos de Oliveira (CPF: XXX.255.005-XX) , José Irias Cardoso (CPF: XXX.990.087-XX) , José Luciano da Silva (CPF: XXX.070.336-XX) e José Gomes de Barros (CPF: XXX.334.787-XX) , haja vista o pagamento irregular de rubrica referente à Gratificação de Desempenho de Atividades Rodoviárias (GDAR) , extinta pelo art. 28, inciso III, da Lei 8.460/1992, que não foi corretamente absorvida mesmo após a implantação de novas estruturas remuneratórias na carreira dos interessados;
17.1.1 dispensar a devolução dos valores indevidamente recebidos até a data da ciência do Acórdão que vier a ser proferido, com base no Enunciado 106 da Súmula da Jurisprudência do TCU;
17.1.2 determinar ao Ministério dos Transportes, Portos e Aviação Civil (Extinto) , com base no art. 4, inciso I, da Resolução TCU 315/2020, que:
a) abstenha-se de realizar pagamentos decorrentes dos atos de concessão considerados ilegais, no prazo de 15 (quinze) dias, contado a partir da ciência dessa deliberação, sujeitando-se a autoridade administrativa omissa à responsabilidade solidária;
b) comunique aos interessados acerca do teor deste Acórdão, alertando-os de que o efeito suspensivo proveniente da interposição de eventuais recursos junto ao TCU não os eximirá da devolução dos valores percebidos indevidamente após sua notificação, caso os recursos não sejam providos;
c) emita e disponibilize no sistema e-Pessoal, no prazo de 30 (trinta) dias, novos atos de concessão, escoimados da irregularidade apontada, nos termos do art. 262, § 2º, do Regimento Interno do TCU; e
d) encaminhe ao Tribunal o comprovante de que os interessados tomaram ciência do inteiro teor desta deliberação."
	É o relatório.

não há.

Procurador Júlio Marcelo de Oliveira

APOSENTADORIA. REVISÃO DE OFÍCIO DE ATOS REGISTRADOS TACITAMENTE. PAGAMENTO IRREGULAR DA RUBRICA GDAR. ILEGALIDADE. NEGATIVA DE REGISTRO.

APOSENTADORIA (APOS)

Secretaria de Fiscalização de Integridade de Atos e Pagamentos de Pessoal e de Benefícios Sociais (Sefip)

Em exame atos iniciais de concessão da aposentadoria de José Nilson de Brito Bezerra, José Domingos de Oliveira, José Irias Cardoso, José Luciano da Silva e José Gomes de Barros, ex-servidores do extinto Ministério dos Transportes, Portos e Aviação Civil.
A Secretaria de Fiscalização de Integridade de Atos e Pagamentos de Pessoal e de Benefícios - Sefip informou que os atos obtiveram registro tácito em razão do decurso de prazo superior a 5 anos desde sua entrada no TCU. Nesta oportunidade, a teor do contido no art. 260, § 2º, do Regimento Interno do TCU, a unidade instrutiva propõe a revisão de ofício das concessões.
Instados a se manifestar, apenas os ex-servidores José Luciano da Silva e José Irias Cardoso responderam às oitivas que lhes foram encaminhadas, sem, contudo, apresentar elementos que permitam afastar a ilegalidade de seus atos.
Preliminarmente, tenho por regular a revisão de ofício, nos termos do entendimento firmado no Recurso Extraordinário 636.553, do Supremo Tribunal Federal - STF, tendo em vista que todos os atos foram disponibilizados ao Tribunal em 14/01/2016, portanto, em prazo inferior ao quinquenal que autoriza o reexame de atos tacitamente registrados.
Quanto à irregularidade que macula as concessões, é firme a jurisprudência do TCU no sentido de que a Gratificação pelo Desempenho de Atividades Rodoviárias (GDAR) não se incorpora indefinidamente aos vencimentos dos servidores, ainda que amparada por sentença judicial, visto que foi extinta pelo art. 28, inciso III, da Lei 8.460/1992, e só deve continuar a ser paga enquanto os aumentos de remuneração concedidos à carreira correspondente não sejam superiores ao montante da gratificação. Nessa linha são os Acórdão 29/2004-TCU-Primeira Câmara, do Ministro Substituto Marcos Bemquerer, 8.300/2021-2ª Câmara, do Ministro Raimundo Carreiro, e 11.094/2005-1ª Câmara, do Ministro Aroldo Cedraz.
No caso em tela, além de referida rubrica não ter sido corretamente absorvida mesmo após a implantação de novas estruturas remuneratórias na carreira dos interessados, não lhes socorre a decisão judicial de caráter liminar, deferida no Agravo de Instrumento 59167-89.2014.4.01.0000 (TRF1) , que impôs a manutenção das parcelas pagas aos servidos a título de VPNI, até o julgamento definitivo do mérito do Mandado de Segurança 0018381-85.2014.4.01.3400 (JFDF) . 
Isso porque, como indicado pela unidade de instrução, o mérito dessa ação foi apreciado pelo provimento parcial e não determinou o reestabelecimento da vantagem ou a manutenção dos valores que vinham sendo pagos, apenas impediu o desconto dos valores já recebidos pelos servidores. Vale registrar, em acréscimo, que embora essa decisão ainda não tenha transitado em julgado, uma vez que estão pendentes de julgamento as apelações interpostas tanto pela associação impetrante quanto pela União, ambos os recursos foram recebidos apenas com efeito devolutivo[footnoteRef:2]. [2:  Consulta ao Tribunal Regional Federal da Primeira Região em 08/09/2021. https://processual.trf1.jus.br/consultaProcessual/processo.php] 
Destarte, em linha com os pareceres uníssonos da Sefip e do MPTCU, proponho a revisão de ofício dos atos em epígrafe para julgá-los ilegais, negando-lhes registro, além de determinar ao órgão de origem que se abstenha de realizar pagamentos decorrentes dos atos de concessão considerados ilegais e emita novos atos, livres das irregularidades, disponibilizando-os no sistema e-Pessoal.
	Ante o exposto, VOTO no sentido de que o Tribunal adote a minuta de acórdão que ora submeto à deliberação deste Colegiado.
TCU, Sala das Sessões, em 21 de setembro de 2021.
JORGE OLIVEIRA 
Relator